【裁判字號】    99,訴,1094
【裁判日期】    990830
【裁判案由】    清償借款
【裁判全文】
臺灣臺北地方法院民事判決              99年度訴字第1094號
原      告  臺灣新光商業銀行股份有限公司
法定代理人  李增昌
訴訟代理人  陳亭如
被      告  李明奎
訴訟代理人  陳雅珍律師
複代理人    余梅涓律師
            許美美
被      告  林淑娟
上列當事人間請求清償借款事件，經臺灣板橋地方法院移送前來
，本院於中華民國99年8 月26日言詞辯論終結，判決如下：
    主      文
被告應連帶給付原告新臺幣壹佰捌拾玖萬仟壹佰肆拾貳元及自
民國九十三年十月二十九日起至清償日止，按週年利率百分之五
計算之利息，並按上開利率百分之二十計算之違約金。
訴訟費用新臺幣貳萬貳仟柒佰捌拾元由被告連帶負擔新臺幣壹萬
玖仟捌佰壹拾元，其餘新臺幣貳仟玖佰柒拾元由原告負擔。
    事實及理由
壹、程序方面：
一、原告原名保證責任台北市第三信用合作社，於民國86年1 月
    1 日變更組織並更名為誠泰商業銀行股份有限公司（下稱誠
    泰銀行），嗣誠泰銀行於94年12月31日與臺灣新光商業銀行
    股份有限公司合併，誠泰銀行為存續銀行並更名為原告現名
    ，合先敘明。
二、按訴狀送達後，原告不得將原訴變更或追加他訴，但擴張或
    減縮應受判決事項之聲明者，不在此限，民事訴訟法第255
    條第1 項第3 款定有明文。本件原告起訴請求被告連帶給付
    原告新臺幣（下同）2,193,142 元及自85年12月5 日起至清
    償日止，按年息9.5%計算之利息，並按上開利率20% 計算之
    違約金。嗣於99年4 月28日減縮聲明請求被告連帶給付原告
    1,893,142 元及自85年12月5 日起至清償日止，按年息9.5%
    計算之利息，並按上開利率20% 計算之違約金。再於99年7
    月22日減縮聲明請求被告連帶給付原告1,893,142 元及自93
    年10月29日起至清償日止，按年息5%計算之利息，並按上開
    利率20% 計算之違約金。核與前開法條規定尚無不合，應予
    准許。
三、被告林淑娟未於最後言詞辯論期日到場，核無民事訴訟法第
    386 條所列各款情形，應依原告之聲請，由其一造辯論而為
    判決。
貳、實體方面：
一、原告起訴主張：被告林淑娟邀同被告李明奎為連帶保證人，
    於84年2 月24日簽立借據向原告借款新臺幣（下同）580 萬
    元，約定借款期間自84年2 月24日起至85年2 月24日止，利
    息按年息9.5%機動計算，嗣隨原告基本放款利率變動而調整
    ，逾期在6 個月以內者，按上開利率10% ，超過6 個月者，
    按上開利率20% 計付違約金，詎借款屆期後，被告並未依約
    清償，經原告聲請就抵押物拍賣取償，原告獲分配4,489,17
    0 元（內含執行費51,240元），尚有本金1,893,142 元及自
    93年10月29日起按年息5%計算之利息暨違約金未清償，被告
    李明奎為連帶保證人，應負連帶清償責任，迭經催討無效，
    為此提起本件訴訟等情。並聲明：如主文第1 項所示。
二、被告李明奎則以：就原告請求本金部分不爭執，但就利息為
    時效抗辯，又利息及違約金部分均請求酌減等語。並聲明：
    原告之訴駁回。
    被告林淑娟未於言詞辯論期日到場，亦未提出書狀作何聲明
    或陳述。
三、本件原告主張被告林淑娟以被告李明奎為連帶保證人，於84
    年2 月24日向原告借款580 萬，約定借款期間自84年2 月24
    日起至85年2 月24日止，利息按年息9.5%機動計算，嗣隨原
    告基本放款利率變動而調整，逾期在6 個月以內者，按上開
    利率10% ，超過6 個月者，按上開利率20% 計付違約金，屆
    期經拍賣抵押物取償後，尚有本金580 萬元未清償等事實，
    已據其提出臺北市政府財政局85年11月16日85北市財三字第
    85240245號函、財政部85年12月9 日台財融第85 556376 號
    函、行政院金融監督管理委員會94年11月7 日金管銀(六)字第
    0940028893號函、借據、授信約定書、繳款記錄查詢、放款
    貸放支出傳票、活期儲蓄存款取款條、土地建物抵押權設定
    契約書、本院民事執行處86年1 月14日通知等件為證，核屬
    相符，復為被告李明奎所不爭執，堪信為真實。
四、被告雖就利息部分為時效抗辯，惟原告已將利息減縮自98年
    10 月29 日聲請支付命令回溯5 年利息，則原告請求利息部
    分並罹於民法第126 條規定之5 年短期時效期間，被告此部
    分所辯尚無足採。被告又辯稱利息及違約金均屬過高，應予
    酌減云云。惟查，兩造借款契約已明定利息按年息9.5%計算
    ，原告更於本件訴訟中減縮為按法定利率年息5%計算，被告
    主張酌減利息，顯乏依據。又按約定之違約金額過高者，法
    院得減至相當之數額，為民法第252 條所明定，此規定乃係
    賦與法院得依兩造所提出之事證資料，斟酌社會經濟狀況並
    平衡兩造利益而為妥適裁量、判斷之權限，非謂法院須依職
    權蒐集、調查有關當事人約定之違約金額是否有過高之事實
    ，而因此排除債務人就違約金過高之利己事實，依辯論主義
    所應負之主張及舉證責任。況違約金之約定，為當事人契約
    自由、私法自治原則之體現，雙方於訂約時，既已盱衡自己
    履約之意願、經濟能力、對方違約時自己所受損害之程度等
    主、客觀因素，本諸自由意識及平等地位自主決定，除非債
    務人主張並舉證約定之違約金額過高而顯失公平，法院得基
    於法律之規定，審酌該約定金額是否確有過高情事及應予如
    何核減至相當數額，以實現社會正義外，當事人均應同受該
    違約金約定之拘束，法院亦應予以尊重，始符契約約定之本
    旨。經查，本件原告依系爭借款契約約定，請求逾期6 個月
    以上按約定利率之2 成計算之違約金，該等約定方式為我國
    金融交易市場所常見，並無過高之處；且債務人本於消費借
    貸關係，本即有依約履行之義務，於違反此義務時，自應依
    約受罰而給付違約金，此乃私法自治與契約自由原則之具體
    實現。雙方於訂約時，既已盱衡自己履約之意願、經濟能力
    、對方違約時自己所受損害之程度等主、客觀因素，本諸自
    由意識及平等地位自主決定，設債務人於訂立契約後違約時
    ，復得任意指摘原約定之違約金過高而要求核減，此無疑將
    使債務人不履行契約之不利益歸由債權人分攤，不僅有礙交
    易安全，且對債權人難謂為公平。是被告請求酌減本件違約
    金，亦無足取。
五、從而，原告依消費借貸及連帶保證之法律關係請求被告連帶
    給付如主文第1 項所示之本金、利息及違約金，為有理由，
    應予准許。
六、訴訟費用之負擔：本件原告起訴時繳納裁判費22,780元，因
    原告減縮訴之聲明，該減縮部分聲明之訴訟費用應由原告負
    擔，故本件應由敗訴之被告連帶負擔訴訟費用19,810元，其
    餘2,970 元由原告負擔，爰確定訴訟費用額如主文第2 項所
    載。
七、又本件事證已臻明確，兩造其餘攻擊防禦方法及未經援用之
    證據，經本院斟酌後，認為均不足以影響本判決之結果，爰
    不一一論述，併此敘明。
據上論結，本件原告之訴為有理由，依民事訴訟法第385 條第1
項前段、第83條第1 項前段、第85條第2 項，判決如主文。
中    華    民    國    99    年    8     月    30    日
                  民事第六庭    法  官  劉又菁
以上為正本係照原本作成。
如對本判決上訴，須於判決送達後20日內向本院提出上訴狀。如
委任律師提起上訴者，應一併繳納上訴審裁判費。
中    華    民    國    99    年    8     月    30    日
                                書記官  羅振仁

司法院資訊處製作；財團法人民間司法改革基金會備份。
